最高法院刑事判決　　　　　　　　　　　　　　　八十八年度台上字第四七三三號
　　上 訴 人　　丙○○
　　　　　　　　甲○○
　　　　　　　　乙○○
　　　　　　　　丁○○
右上訴人等因妨害自由等罪案件，不服臺灣高等法院臺中分院中華民國八十六年七月
一日第二審判決（八十六年度上訴第八九二號，起訴案號：臺灣臺中地方法院檢察署
八十五年度偵字第一九四三八號），提起上訴，本院判決如左：
    主  文
原判決關於以非法方法剝奪人之行動自由部分撤銷，發回臺灣高等法院臺中分院。
其他上訴駁回。
  　理  由
一、撤銷發回部分：
本件原判決認定上訴人丙○○曾犯竊盜及違反麻醉藥品管理條例等罪，其違反麻醉藥
品管理條例案件，經臺灣臺中地方法院判處有期徒刑五年二月確定，嗣經假釋，於民
國八十五年四月三日假釋期滿，執行完畢，緣因高明崇積欠方燦文蝦款新臺幣（下同
）九十二萬九千六百元，丙○○受友人方燦文之託代向高明崇索取前開蝦款，遂與上
訴人乙○○、丁○○、甲○○基於共同之犯意聯絡，於八十五年十月九日下午三時三
十分，由丙○○駕駛自用小客車搭載乙○○，丁○○騎乘機車搭載甲○○，從臺中市
○○路四四三巷二弄八號高明崇住處，跟蹤騎乘機車外出之高明崇至臺中市○○○路
自來水廠旁，即由丙○○以前述自用小客車攔截住高明崇之機車，丁○○則以機車堵
住後路，再由丁○○、甲○○下車質問高明崇是否為高明崇本人，經高明崇否認，丁
○○及甲○○二人即動手毆打高明崇之胸、腹部，再由丙○○下車問高明崇是否為高
明崇本人，又為高明崇否認，乙○○及丁○○即再次毆打高明崇，並強押高明崇上丙
○○所駕駛之自用小客車內，由丙○○向高明崇索取其欠方燦文之前開債務，高明崇
表明沒錢，丙○○乃告以沒現金，簽本票也可，否則即予殺害並予埋掉等語恐嚇高明
崇，致使高明崇心生畏懼，危害於生命之安全，而應允先簽發六十餘萬元之本票，其
餘部分另交付二十三萬餘元之客票及二萬元現金，丙○○即命甲○○至附近之文具店
購回空白本票，交由高明崇簽發一張面額六十七萬元之本票，交丙○○收執，詎丙○
○收到該本票後，又要求立即給付部分現金，否則要讓高明崇死得很難看，高明崇不
得已，乃駕騎機車在前引路，上訴人等並接續以如敢逃，將要其全家好看等語恐嚇高
明崇，逼令其帶同上訴人等前往台中市○○街十三號高明崇父母住處籌措現金，高明
崇之母呂高秋子見狀，遂帶同丁○○一同前往農會領錢，因已過領款時間，詎丙○○
竟欲再將高明崇帶走，為高明崇之父呂益荒出面阻止，丁○○即拿起椅子欲予毆打，
適鄰人見狀前來圍觀，上訴人等見情勢不對，始於同日下午四時許自行離去，非法剝
奪高明崇之行動自由約三十分鐘；嗣於八十五年十月十一日下午三時三十分，上訴人
等再度前來高明崇父母之住所，由甲○○進入取現款六萬二千元及一張面額二十三萬
五千元之支票時，為埋伏之警員當場逮捕，並查獲在外接應之丙○○、乙○○、丁○
○等情。因而撤銷第一審之不當之科刑判決，改判論處上訴人等共同以非法方法剝奪
人之行動自由罪刑（丙○○累犯），固非無見。惟查：(一)告訴乃論之罪，告訴人只須
表示訴究之意思為已足，不以明示其所告訴者為何項罪名為必要。本件被害人高明崇
於八十五年十月十一日下午三時二十分許向臺中市警察局第三分局報案，於警訊時已
表明遭受四名歹徒（筆錄中指明上訴人等四人）擄人勒贖、毆打（由乙○○與丁○○
二人以拳頭腳踢毆打其胸、腹部）、強押上車簽發本票等情，且要求上訴人等能接受
法律之制裁（見偵查卷第二十三頁至第二十六頁），雖未明示其所告訴之罪名，然依
其所陳述之事實，仍無礙於告訴之效力。且此傷害之事實，亦為起訴意旨所記載，自
為起訴效力所及。乃原判決竟於事實欄記載「案經高明崇告訴由臺中市警察局第三分
局報請臺灣臺中地方法院檢察署檢察官偵查起訴」等語，又記載「傷害部分未據告訴
」等語，而未就傷害部分予以判決，不僅判決事實記載前後矛盾，復有已受請求之事
項而未予判決之違法。(二)刑法第三百零二條之妨害自由罪，原包括私禁及以其他非法
方法剝奪人之行動自由而言，所謂非法方法，當包括強暴脅迫等情事在內。故於妨害
自由行為繼續中，對被害人施恐嚇，自屬包含於妨害行動自由之同一意念之中，縱其
所為，合於刑法第三百零五條之恐嚇危害安全之情形，仍應視為剝奪行動自由之部分
行為。原判決認上訴人等共同強押高明崇上車，於車上恐嚇（此恐嚇部分與後述上訴
駁回之恐嚇部分，犯意各別）高明崇，逼令高明崇回其父母住處取款，而剝奪其行動
自由，係犯刑法第三百零二條第一項之妨害行動自由罪及第三百零五條之恐嚇危害安
全罪，二罪有裁判上一罪之牽連關係，應從一重依妨害行動自由罪處斷，其法律見解
不無可議，有判決適用法則不當之違法。以上或為上訴意旨所指摘，或為本院依職權
得調查之事項，應認原判決關於以非法方法剝奪行動自由部分有撤銷發回更審之原因
。
二、上訴駁回部分：
按刑事訴訟法第三百七十六條所列各罪之案件，經第二審判決者，不得上訴於第三審
法院，刑事訴訟法第三百七十六條定有明文。本件上訴人等關於以加害生命之事，恐
嚇他人，致生危害於安全部分（此恐嚇與前述發回更審部分中之恐嚇，犯意各別），
原審係依刑法第三百零五條論處罪刑，查該條係刑事訴訟法第三百七十六條第一款之
案件。依上開說明，既經第二審判決，自不得上訴於第三審法院，上訴人等竟復一併
提起上訴，顯為法所不許，此部分上訴，應予駁回。
據上論結，應依刑事訴訟法第三百九十七條、第四百零一條、第三百九十五條前段，
判決如主文。
中      華      民      國    八十八    年      八      月    二十六    日
                              最高法院刑事第十一庭
                                  審判長法官  陳  炳  煌
                                        法官  陳  正  庸
                                        法官  陳  世  雄
                                        法官  陳  東  誥
                                        法官  張  春  福
      右正本證明與原本無異
                                              書  記  官
中      華      民      國    八十八    年      九      月      一      日
